【裁判字號】    97,重訴,360
【裁判日期】    970930
【裁判案由】    損害賠償
【裁判全文】
臺灣臺中地方法院民事判決  97年度重訴字第360號
原      告    己○○
              庚○○
              乙○○
兼上一人
法定代理人    甲○○
共      同
訴訟代理人    丙○○
被      告    丁○○
              洪曾素霞即興大企業社
上  一  人
訴訟代理人    戊○○
上列當事人間請求損害賠償事件，經刑事庭移送前來，本院於民
國97年9月9日言詞辯論終結，判決如下：
    主  文
被告應連帶給付原告己○○新臺幣貳拾肆萬玖仟陸佰伍拾伍元；
原告庚○○新臺幣拾陸萬捌仟貳佰拾貳元；原告乙○○新臺
幣貳拾捌萬柒仟貳佰伍拾肆元；原告甲○○新台幣參拾參萬貳仟
壹佰伍拾伍元，及均自民國九十七年六月十九日起至清償日止按
年息百分之五計算之利息。
原告其餘之訴駁回。
訴訟費用由被告連帶負擔六分之一，餘由原告負擔。
本判決原告勝訴部分，分別於原告己○○以新臺幣捌萬仟元；
原告庚○○以新台幣壹拾貳萬貳仟元；原告乙○○以新台幣玖萬
伍仟元；原告甲○○以新台幣壹拾壹萬元供擔保後，得假執行。
原告其餘假執行之聲請駁回。
    事實及理由
一、原告起訴主張：
  (一)被告丁○○係受僱於被告洪曾素霞所經營設於台中市南屯區
    ○○○路626號1樓之興大企業社，擔任貨車司機，係從事於
    駕駛業務之人。其於民國（下同）96年9月27日上午8時許，
    駕駛登記為興大企業社所有車牌號碼1300–LJ號自用小貨車
    載送貨物，沿台中縣大里市○○○路，往中投公路方向行駛
    ，途經該路與東興路交岔路口附近時，本應遵守道路交通標
    誌號誌之指示，及應注意車前狀況並隨時採取必要之安全措
    施，而依當時天候晴、路面乾燥、無缺陷、無障礙物，且視
    距良好等情形，並無不能注意之情事，竟疏未注意該交岔路
    口之交通號誌當時係紅燈僅可左轉之燈號，而非可直行之綠
    燈燈號，竟貿然直行，致撞擊對向而來由被害人黃琦霞所騎
    乘之車牌號碼KYI-285號重型機車，致使被害人黃琦霞人車
    倒地，因而受有頭部外傷等傷害，經緊急送往大里仁愛醫院
    急救後，仍於96年9月30日晚上10時40分許，因顱腦損傷、
    腹髖部挫傷而心肺功能衰竭不治死亡。
  (二)被告丁○○違反道路交通安全規則之規定，以致撞擊被害人
    黃琦霞之機車而肇事，其有過失甚為顯然。另被告丁○○於
    肇事時所駕駛系爭車輛為被告興大企業社所有，並載送貨物
    途中，被告興大企業社係被告丁○○之僱用人，應負僱用人
    之責任，與被告丁○○連帶負賠償責任。爰依民法第184條
    、第188條之規定，請求被告應連帶賠償原告之損害。
  (三)本件原告己○○、庚○○係黃琦霞之父母，原告乙○○係黃
    琦霞之子女，原告甲○○係黃琦霞之配偶，被害人黃琦霞遭
    不法侵害致死，依民法第192條第1項、第2項、第194條之規
    定，原告4人自得請求被告連帶賠償其損害。茲就原告所受
    損害臚列如下：
  (1)原告甲○○部分：
  醫療費用部分：被害人黃琦霞因本件車禍送醫急救，由原告
    甲○○支出醫療費用共計新台幣（下同）29,463元。
  殯葬費部分：因被害人黃琦霞死亡致原告甲○○支出喪葬費
    用共計343,770元。
  (2)原告己○○、庚○○部分：原告二人除被害人黃琦霞外，尚
    有3名子女，被害人黃琦霞應負擔1/4之扶養義務。原告己○○為21年8月9日生，事故當時為75歲，依94年台灣簡易生命
    表，其平均餘命尚有10年之壽命，依行政院主計處統計台中
    市平均每人每月消費支出為19,466元（即1年為233,592元）
    ，再依據霍夫曼計算法扣除中間利息，原告己○○得請求受
    扶養之金額為483,435元；原告庚○○33年8月7日生，事故
    當時63歲，尚有17年之壽命，依霍夫曼計算法扣除中間利息
    ，原告庚○○得請求受扶養之金額為732,100元。
  (3)原告乙○○部分：被害人黃琦霞係原告乙○○之母，依法對
    原告乙○○於成年前負有法定撫養義務，今原告乙○○為86
    年4月4日生，事故發生當時至成年20歲止，尚有10年可受扶
    養，依據霍夫曼計算法扣除中間利息，原告乙○○得請求受
    扶養之金額為2,089,469元。
  (4)精神慰撫金部分：原告甲○○係黃琦霞之配偶，原告乙○○
    係黃琦霞之子女，原告己○○、庚○○係黃琦霞之父母，因
    黃琦霞之死亡精神上受有極大痛苦。被告等應連帶賠償原告
    每人各100萬元之精神慰撫金。
並聲明：(一)被告等應連帶給付原告己○○1,483,435元及自96年
    10月1日起至清償日止，按年息5%計算之利息。(二)被告等應
    連帶給付原告庚○○1,732,100元及自96年10月1日起至清償
    日止按年息5%計算之利息。(三)被告等應連帶給付原告乙○○
    3,089,469元及自96年10月1日起至清償日止，按年息5%計算
    之利息。(四)被告等應連帶給付原告甲○○1,373,233元及自
    96年10月1日起至清償日止，按年息5%計算之利息。(五)前四
    項請求，原告願供擔保，請准宣告假執行。
二、被告則辯以：
  (一)被告丁○○部分：我最近在新竹做租工，收入不定，對原告
    的請求賠償，實在無能力負擔。
  (二)被告洪曾素霞即興大企業社部分：對於原告請求之醫療費、
    喪葬費用沒意見，但對原告請求之金額，我們沒有能力負擔
    。
答辯聲明：原告之訴及假執行之聲請均駁回。
三、得心證之理由：
  (一)本件原告主張被告丁○○受僱於被告洪曾素霞即興大企業社
    ，擔任貨車司機，係從事於駕駛業務之人。其於96年9月27
    日上午8時許，駕駛登記為興大企業社所有車牌號碼1300 –
    LJ號自用小貨車載送貨物，沿台中縣大里市○○○路，往中
    投公路方向行駛，途經該路與東興路口時，本應遵守道路交
    通標誌號誌之指示，及應注意車前狀況並隨時採取必要之安
    全措施，而依當時天候晴、路面乾燥、無缺陷、無障礙物，
    且視距良好等情形，並無不能注意之情事，竟疏未注意該路
    口之交通號誌當時係紅燈，而非可直行之綠燈，未予停車竟
    貿然直行，致撞擊對向而來由被害人黃琦霞所騎乘之車牌號
    碼KYI-285號重型機車，致使被害人黃琦霞人車倒地，因而
    受有頭部外傷等傷害，經緊急送往大里仁愛醫院急救後，仍
    於96年9月30日，因顱腦損傷、腹髖部挫傷而心肺功能衰竭
    不治死亡之事實，業據其提出道路交通事故現場圖、死亡證
    明書、戶籍謄本及收據等影本附卷為憑，並經本院調閱97年
    度交訴字第148號業務過失致死案件刑事卷查證屬實，堪信
    原告前揭主張為真實。
  (二)按駕駛人駕駛汽車，應遵守道路交通標誌、標線、號誌之指
    示，並服從交通指揮人員之指揮；又汽車行駛時，駕駛人應
    注意車前狀況及兩車併行之間隔，並隨時採取必要之安全措
    施，道路交通安全規則第90條、第94條第3項分別定有明文
    。本件被告丁○○駕駛營業小貨車本應注意上揭規定，而依
    當時情形並無不能注意之情事，竟疏未注意致肇事，自有過
    失，且因而致被害人黃琦霞死亡之結果，為有相當因果關係
    ，是其應負侵權行為損害賠償責任，應可認定。
  (三)按因故意或過失，不法侵害他人之權利者，負損害賠償責任
    。違反保護他人之法律，致生損害於他人者，負賠償責任。
    汽車、機車或其他非依軌道行駛之動力車輛，在使用中加損
    害於他人者，駕駛人應賠償因此所生之損害。不法侵害他人
    致死者，對於支出醫療及增加生活上需要之費用或殯葬費之
    人，亦應負損害賠償責任。被害人對於第三人負有法定扶養
    義務者，加害人對於該第三人亦應負損害賠償責任。不法侵
    害他人致死者，被害人之父母、子女及配偶，雖非財產上之
    損害，亦得請求賠償相當之金額。受僱人因執行職務，不法
    侵害他人之權利者，由僱用人與行為人連帶負損害賠償責任
    。民法第184第1項前段、第2項、第191條之2前段、第192條
    第1項、第2項、第194條、第188條第1項分別定有明文。本
    件被告丁○○駕駛營業小貨車，過失肇事，致發生被害人黃
    琦霞死亡之結果，則被告丁○○自係因過失不法侵害被害人
    黃琦霞生命，致原告發生損害，且該損害與被告丁○○之過
    失行為間，有相當之因果關係，又被告洪曾素霞即興大企業
    社為被告丁○○之僱用人，揆諸前揭法律規定，被告洪曾素
    霞即興大企業社自應與被告丁○○連帶負賠償責任。是原告
    等基於侵權行為之法律關係，請求被告連帶賠償醫藥費、殯
    葬費用、扶養費、精神慰撫金等，自屬有據。茲就原告等主
    張之各項請求，分別審酌如下：
  1.原告甲○○部分：
  (1)醫療費用部分：原告甲○○為被害人黃琦霞之配偶，於被害
    人黃琦霞急診期間支出醫療費用29,463元之事實，業據其提
    出醫療費收據為憑，且為被告所不爭執，堪信為真正。
  (2)殯葬費用：原告甲○○主張因被害人黃琦霞死亡而支出殯葬
    費用共計343,770元，有收據為憑，而前開費用均為殯葬必
    要性支出，且為被告所不爭執，亦可信為真實。
  (3)精神慰撫金部分：
    原告甲○○為被害人黃琦霞之夫，遭妻喪之痛，精神上遭受
    打擊及痛苦，不言可喻，原告請求賠償非財產上損害之慰撫
    金，自屬有據。本院斟酌原告甲○○痛失親人所受之精神痛
    苦，及兩造之身分、地位、經濟能力等一切情狀，認原告請
    求之精神慰藉金以50萬元為適當，逾此部分之請求，不應准
    許。
  2.原告己○○、庚○○部分：
  (1)法定扶養費：
  按直系血親相互間互負扶養義務，負扶養義務者有數人而其
    親等同一時，應各依其經濟能力分擔義務，民法第1114條第
    1款、第1115條第3項定有明文。經查，原告己○○、庚○○
    為被害人黃琦霞之父母，此有原告提出之戶籍謄本在卷可按
    。
  原告己○○為被害人黃琦霞之父，原告己○○為21年8月9日
    生，被害人黃琦霞死亡時，原告己○○為75歲。依95年臺灣
    地區簡易生命表平均餘命表所示，75歲男性平均餘命為11.0
    8歲，故原告己○○得向被害人黃琦霞請求扶養之年限為11.
    08年。原告己○○主張以行政院主計處統計之台中市平均每
    人每月消費支出19,466元（一年即為233,592元）為計算扶
    養費之基準，然每人每月之消費需求不一，故本院認應依96
    年度綜合所得稅扶養親屬免稅額，滿70歲者每人每年為115,
    500元為計算之基準，始為適當。又原告己○○除被害人黃
    琦霞外，尚有3名子女，則被害人黃琦霞對原告己○○應負
    之扶養義務為1/4，再按霍夫曼計算法扣除中間利息後，原
    告己○○可請求之扶養費為249,483元【計算式：〈
    115,500×8.00000000＋115,500×0.08（9.00000000－
    0.00000000）〉÷4＝249,483元（小數點以下四捨五入）】
    。
  原告庚○○為被害人黃琦霞之母，原告庚○○為33年8月7日
    生，被害人黃琦霞死亡時，原告庚○○為63歲。依95年臺灣
    地區簡易生命表平均餘命表所示，63歲女性平均餘命為21.8
    3歲，故原告庚○○得向被害人黃琦霞請求扶養之年限為21.
    83年。又原告庚○○除被害人黃琦霞外，尚有3名子女，則
    被害人黃琦霞對原告庚○○應負之扶養義務為1/4。依96年
    度綜合所得稅扶養親屬免稅額，未滿70歲者每人每年77,000
    元；滿70歲者每人每年115,500元為計算之基準，再按霍夫
    曼計算法扣除中間利息後，原告庚○○可請求之扶養費為
    427,348元【計算式：〈77,000×5.00000000＋115,500×
    10.00000000＋115,500×0.83（10.00000000－00.00000000
    ）〉÷4＝427,348元（小數點以下四捨五入）】。
  (2)精神慰撫金部分：
    原告己○○、庚○○為被害人黃琦霞之父母，遭喪女之打擊
    ，精神上遭受打擊及痛苦，不言可喻，原告請求賠償非財產
    上損害之慰撫金，自屬有據。本院斟酌原告己○○、庚○○
    痛失親人所受之精神痛苦，及兩造之身分、地位、經濟能力
    等一切情狀，認原告請求之精神慰藉金各以50萬元為適當，
    逾此部分之請求，不應准許。
  3.原告乙○○部分：
  (1)法定扶養費：
  按直系血親相互間互負扶養義務，負扶養義務者有數人而其
    親等同一時，應各依其經濟能力分擔義務，民法第1114條第
    1款、第1115條第3項定有明文。經查，原告甲○○為被害人
    黃琦霞之配偶，原告乙○○為被害人黃琦霞之子女，此有原
    告提出之戶籍謄本在卷可稽。因此，對原告乙○○負有扶養
    義務之人除被害人黃琦霞外，尚有原告甲○○，是被害人黃
    琦霞應負擔之扶養義務則為1/2。
  原告乙○○為被害人黃琦霞之子，86年4月4日生，有戶籍謄
    本在卷可按，自被害人黃琦霞發生車禍事故死亡之日（即96
    年9月30日）起算距離成年，計尚有10年期間，依96年度綜
    合所得稅扶養親屬免稅額，每人每年7萬7千元為計算之基準
    ，而原告甲○○為原告乙○○之父親，應與被害人黃琦霞各
    負擔1/2之扶養義務，因此，依霍夫曼係數表扣除中間利息
    後，原告乙○○得一次請求之扶養費為305,881元【計算式
    ：77,000×7.00000000÷2＝305,881元（小數點以下四捨五
    入）】。
  (2)精神慰撫金部分：
    原告乙○○為被害人黃琦霞之子，原告遽失母親，遭受人倫
    至親天人永隔之悲痛，家庭歡樂不再，椎心刺骨之痛，當可
    想見，渠等請求精神慰撫金，自非無據。本院斟酌原告乙○○所受之精神痛苦，及兩造之身分、地位、經濟能力等一切
    情狀，認原告請求之精神慰藉金以50萬元為適當，逾此部分
    之請求，不應准許。
  (四)綜上，原告甲○○得請求賠償之金額為873,233元，原告己○○得請求賠償之金額為749,483元，原告庚○○得請求賠
    償之金額為927,348元，原告乙○○得請求賠償之金額為
    805,881元。
四、次按保險人依強制汽車責任保險法規定所為之保險給付，視
    為被保險人損害賠償金額之一部分，被保險人受賠償請求時
    ，得扣除之，該法第32條定有明文。查原告等因本件車禍之
    發生，已受領強制責任險理賠150萬元，為原告所自認，依
    上開規定，自應予以扣除。是原告4人所得請求賠償之金額
    ，經各扣除375,000元後，原告甲○○所得請求之金額為
    498,233元，原告己○○所得請求之金額為374,483 元，原
    告庚○○所得請求之金額為552,348元，原告乙○○所得請
    求之金額為430,881元。
五、末按損害之發生，被害人與有過失者，法院得減輕賠償金額
    或免除之，民法第217條第1項定有明文。且民法第217條規
    定之目的，在謀求加害人與被害人間之公平，故在裁判上法
    院得依職權減輕或免除之（最高法院85年度台上字第1756號
    判例參照）。又法院對於賠償金額減至何程度，抑為完全免
    除，應斟酌雙方原因力之強弱與過失之輕重以定之（最高法
    院54年台上字第2433號判例參照）。本院審酌被害人黃琦霞
    事發當時未依規定兩段式左轉，被告丁○○未遵守道路交通
    號誌指示及注意車前狀況並保持隨時可以剎停之安全距離致
    肇事等情，認被害人黃琦霞應負擔之過失責任為1/3，被告
    丁○○應負擔之過失責任為2/3，爰依前開規定按雙方之過
    失比例，依法減輕被告應連帶給付予原告等之賠償金額1/3
    ，即被告應連帶賠償原告甲○○之金額為332,155元；原告
    己○○之金額為249,655元；原告庚○○之金額為368,232元
    ；原告乙○○之金額為287,254元。（小數點以下四捨五入
    ）。
六、從而，原告等本於侵權行為之法律關係，請求被告等連帶賠
    償之金額：原告甲○○部分為332,155元；原告己○○部分
    為249,655元；原告庚○○部分為368,232元；原告乙○○部
    分為287,254元，及均自97年6月19日起至清償日止，按年息
    5% 計算之利息，為有理由，應予准許。逾此部分之請求，
    則無理由，應予駁回。
七、原告均陳明願供擔保，聲請宣告假執行，就原告勝訴部分，
    經均核無不合，爰分別酌定相當之擔保金額准許之（本件係
    共同訴訟，命被告給付部分應合併計算，已逾50萬元，尚不
    得依民事訴訟法第389條第1項第5款規定，依職權宣告假執
    行），至原告敗訴部分，其假執行之聲請已失所附麗，應併
    駁回之。
七、本件事證已臻明確，兩造其餘攻擊防禦方法及所舉證據，經
    審酌結果，於本件判決結論均無影響，爰不一一論述，附此
    敘明。
八、據上結論，本件原告之訴，為一部有理由，一部無理由，依
    民事訴訟法第79條、第85條第1項前段、第2項、第390條第2
    項，判決如主文。
中    華    民    國    97    年    9     月    30    日
                  民事第二庭    法  官  周靜秀
正本係照原本作成。
如不服本判決，應於送達後20日內向本院提出上訴狀。
中    華    民    國    97    年    10    月    1    日
                                書記官


司法院資訊處製作；財團法人民間司法改革基金會備份。
